ACORDAO-COMPLETO-2311810

ACÓRDÃO 1931/2019 ATA 31/2019 - PLENÁRIO

VISTOS, relatados e discutidos estes autos de pedido de reexame interposto por Everton Fidelis da Silva, Fernando da Silva Souza, Jânio da Cunha Bastos e Kelly Lynn Tôrres Polary Sousa contra o Acórdão 2610/2017-TCU-Plenário,
ACORDAM os Ministros do Tribunal de Contas da União, reunidos em sessão do Plenário, diante das razões expostas pelo relator, em:
9.1. conhecer do pedido de reexame para, no mérito, negar-lhe provimento;
9.2. dar ciência deste acórdão aos recorrentes e aos demais interessados.

Pedido de reexame interposto contra acórdão que, dentre outras providências, conheceu de representação e aplicou multa aos recorrentes em decorrência da ausência, no edital, da composição de custos unitários, no bojo de processo de representação que examinou a concorrência destinada à contratação de empresa especializada para a construção de infraestrutura e complementos da pista de atletismo de alto rendimento da entidade.

Fundação Universidade Federal do Acre.

3. Interessados/Responsáveis/Recorrentes:
3.1. Responsáveis: Everton Fidelis da Silva (XXX.178.282-XX); Fernando da Silva Souza (XXX.356.092-XX); Jânio da Cunha Bastos (XXX.185.492-XX); Kelly Lynn Tôrres Polary Sousa (XXX.376.272-XX); Minoru Martins Kinpara (XXX.220.992-XX)
3.2. Recorrentes: Everton Fidelis da Silva (XXX.178.282-XX); Fernando da Silva Souza (XXX.356.092-XX); Jânio da Cunha Bastos (XXX.185.492-XX); Kelly Lynn Tôrres Polary Sousa (XXX.376.272-XX).

13.1. Ministros presentes: Ana Arraes (na Presidência), Walton Alencar Rodrigues (Relator), Benjamin Zymler, Augusto Nardes, Aroldo Cedraz e Raimundo Carreiro.
13.2. Ministros-Substitutos presentes: Augusto Sherman Cavalcanti, André Luís de Carvalho e Weder de Oliveira.

ACORDAO-COMPLETO-2539854

Acórdão de Relação 1822/2022 - Plenário

Acórdão de Relação

WALTON ALENCAR RODRIGUES

Ministro-Substituto Weder de Oliveira.

Adoto, como Relatório, a instrução da Auditora (peça 100) , que contou com a anuência do corpo diretivo da unidade técnica (peças 101 e 102) :
"Trata-se de Pedido de Reexame interposto por Everton Fidelis da Silva, Fernando da Silva Souza, Jânio da Cunha Bastos e Kelly Lynn Tôrres Polary Sousa (R001 - peça 81) contra o Acórdão 2610/2017-TCU-Plenário (peça 62) , que conheceu de representação e aplicou aos recorrentes, membros da comissão de licitação da Ufac, a multa prevista no art. 58, II, da Lei 8.443/1992, dentre outras providências.
1.1.	A deliberação recorrida apresenta o seguinte teor:
9.1. conhecer da presente representação, satisfeitos os requisitos de admissibilidade previstos nos arts. 235 e 237, VII, do Regimento Interno deste Tribunal, c/c o art. 113, § 1º, da Lei 8.666/1993 e no art. 103, § 1º, da Resolução TCU 259/2014, para, no mérito, considerá-la parcialmente procedente. 
9.2. indeferir o requerimento de medida cautelar formulado por Pisossul Construção, Indústria e Comércio de Madeiras Ltda., tendo em vista a inexistência dos pressupostos necessários para adoção da referida medida 
9.3. considerar revel, para todos os efeitos, a Sra. Kelly Lynn Tôrres Polary Sousa;
9.4. acatar parcialmente as razões de justificativa apresentadas pelo Sr. Minoru Martins Kinpara; 
9.5. rejeitar as razões de justificativa apresentadas pelos Srs. Jânio da Cunha Bastos; Fernando da Silva Souza; e Everton Fidelis da Silva; 
9.6. aplicar aos membros da comissão de licitação da Ufac, Sra. Kelly Lynn Tôrres Polary Sousa e Srs; Jânio da Cunha Bastos; Fernando da Silva Souza; e Everton Fidelis da Silva, individualmente, a multa prevista no art. 58, II, da Lei 8.443/1992, no valor de R$ 3.000,00 (três mil reais) fixando-lhes o prazo de 15 (quinze) dias, a contar das notificações, para que comprovem, perante o Tribunal (art. 214, III, alínea "a", do RI/TCU) , o recolhimento das dívidas ao Tesouro Nacional, atualizadas monetariamente desde a data do presente acórdão até a dos efetivos recolhimentos, se forem pagas após o vencimento, na forma da legislação em vigor; 
9.7. autorizar o desconto das dívidas na remuneração dos servidores, observado o disposto no art. 46 da Lei 8.112/1990; 
9.8. autorizar, desde logo, nos termos do art. 28, II, da Lei 8.443/1992, a cobrança judicial das dívidas caso não atendidas as notificações e não seja possível o desconto determinado; 
9.9. dar ciência deste acórdão ao representante e à Fundação Universidade Federal do Acre;
HISTÓRICO
2.	Trata-se de representação da empresa Pisossul Construção, Indústria e Comércio de Madeiras, acerca de irregularidades ocorridas na concorrência 01/2016-Ufac, realizada pela Universidade Federal do Acre (Ufac) , cujo objeto era a contratação de empresa especializada para a construção de infraestrutura e complementos da pista de atletismo de alto rendimento da entidade. O Acórdão recorrido multou os recorrentes em decorrência da ausência, no edital, da composição de custos unitários, em desacordo com o art. 7º, § 2º, II, da Lei 8.666/1993e a Súmula TCU 258.
EXAME DE ADMISSIBILIDADE
3.	Reitera-se o exame preliminar de admissibilidade (peça 86) , ratificado à peça 89, pelo Relator, Ministro Walton Alencar Rodrigues, que entendeu pelo conhecimento do recurso, nos termos do artigo 48 da Lei 8.443/1992, c/c os artigos 285 e 286, parágrafo único, do RI/TCU, suspendendo-se os efeitos dos itens 9.1, 9.6, 9.7 e 9.8 do Acórdão 2610/2017-TCU-Plenário.
EXAME DE MÉRITO
4.	Delimitação
4.1	Constitui objeto do presente recurso definir se:
	a) as alegações da representante são impertinentes;
	b) a punição ao membros da CPL é impertinente.
5.	Das alegações da representante.
5.1.	Defendem-se, no recurso, que as alegações da representante são impertinentes, aduzindo os seguintes argumentos:
	a) com base no exposto no Acórdão 2301/2009-TCU-Plenário, o orçamento base de composições analíticas, com todos os custos unitários a que se refere o art. 6º, inciso IX, alínea "f", da Lei 8.666/93, combinado com o art. 109 da Lei 11.768/2008, foi apresentado no procedimento licitatório;
	b) não procede a alegação da Representante/Pisossul de que a não apresentação da Planilha Orçamentária especificando todas composições dos custos unitários de mão de obra, materiais, equipamentos e serviços juntamente com a proposta se constitui mero erro formal, que poderia ser corrigido mesmo após a apresentação desta, pois, se trata de uma exigência legal que não admite correção após a apresentação da proposta;
	c) não procede a alegação de confusão entre os itens 8.1.4.2 e o 8.1.4.4 do Edital que teriam levado a empresa Representante/Pisossul a pensar que poderia vir a corrigir sua proposta na parte referente à Composição unitária dos custos e por isso não teria apresentado tal planilha. Há demonstração de que tal alegação não procede, pois a empresa vencedora Recoma, cumpriu integramente a exigência constante no item 8.1.4.2 do Edital apresentando desde logo a referida planilha. Além disso, a própria empresa representante apresentou parcialmente esta planilha de composição unitária quanto aos itens de composições próprias;
	d) a punição aplicada por este Egrégio Tribunal aos membros da Comissão de Licitação não se deu com base nas razões e motivações da representação apresentada pela empresa Representante/Pisossul, de que o não cumprimento da exigência prevista no item 8.1.4.2, de apresentar de maneira discriminada a composição das parcelas relativas à mão de obra, materiais, equipamentos e serviços, se constitui em erro meramente formal passível de ser corrigido com a aplicação do disposto no item 8.1.4.4 do Edital, mas em razão de a UFAC ter dado prosseguimento ao procedimento licitatório sem a apresentação de uma Planilha Orçamentária nos termos previsto no inciso II do § 2º do art. 7º da Lei 8.666/1993, e exigida no item 8.1.4.2. do Edital, a qual serviria de modelo para as empresas participantes do certame, e que a ausência desta planilha levou a Representante a entender e concluir que seria possível a correção de sua proposta com base no item 8.1.4.4 do Edital;
	Análise
5.2.	É ilegal a ausência no edital da planilha de composição unitária dos preços, detalhando as parcelas relativas à mão de obra, materiais, equipamentos e serviços de cada item do projeto, assim como a ausência de previsão no edital da obrigatoriedade de fornecimento dessas informações nas propostas dos licitantes, contrariando a legislação e a jurisprudência desta Corte de Contas, conforme art. 6º, inciso IX, alínea "f"; art. 7º, § 2°, inciso II; e art. 40, § 2º, inciso II, da Lei 8.666/1993 e Súmula TCU 258, in verbis:
Lei 8.666/1993
Art. 6º - Para os fins desta Lei, considera-se: 
 (...) 
IX - Projeto Básico - conjunto de elementos necessários e suficientes, com nível de precisão adequado, para caracterizar a obra ou serviço, ou complexo de obras ou serviços objeto da licitação, elaborado com base nas indicações dos estudos técnicos preliminares, que assegurem a viabilidade técnica e o adequado tratamento do impacto ambiental do empreendimento, e que possibilite a avaliação do custo da obra e a definição dos métodos e do prazo de execução, devendo conter os seguintes elementos:
 (...) 
f) orçamento detalhado do custo global da obra, fundamentado em quantitativos de serviços e fornecimentos propriamente avaliados;
Art. 7º - As licitações para a execução de obras e para a prestação de serviços obedecerão ao disposto neste artigo e, em particular, à seguinte seqüência:
 (...) 
§ 2º As obras e os serviços somente poderão ser licitados quando:
 (...) 
II - existir orçamento detalhado em planilhas que expressem a composição de todos os seus custos unitários;
Art. 40.  O edital conterá no preâmbulo o número de ordem em série anual, o nome da repartição interessada e de seu setor, a modalidade, o regime de execução e o tipo da licitação, a menção de que será regida por esta Lei, o local, dia e hora para recebimento da documentação e proposta, bem como para início da abertura dos envelopes, e indicará, obrigatoriamente, o seguinte:
 (...) 
§ 2º Constituem anexos do edital, dele fazendo parte integrante:
 (...) 
II - orçamento estimado em planilhas de quantitativos e preços unitários;
SÚMULA TCU - 258: As composições de custos unitários e o detalhamento de encargos sociais e do BDI integram o orçamento que compõe o projeto básico da obra ou serviço de engenharia, devem constar dos anexos do edital de licitação e das propostas das licitantes e não podem ser indicados mediante uso da expressão "verba" ou de unidades genéricas.
5.3.	No caso em análise, a ausência de tal planilha impossibilitou a apresentação discriminada das parcelas relativas à mão de obra, materiais, equipamentos e serviços (item 8.1.4.2 do Edital) , e, ainda, possibilitou a interpretação da representante de que seria possível a sua correção, com base no item 8.1.4.4. do Edital que dispõe: "Erros no preenchimento da planilha não constituem motivo para a desclassificação da proposta. A planilha poderá ser ajustada pelo licitante, no prazo indicado pela Comissão, desde que não haja majoração do preço proposto".
5.4.	Ademais, se os licitantes seguissem estritamente os anexos do edital, eles seriam desclassificados pela falta da composição unitária de custos, tendo em vista que o edital errou ao não apresentar as composições dos valores que utilizou na sua planilha orçamentária de referência da licitação, em desacordo com a jurisprudência do Tribunal.
5.5.	Constatou-se, no juízo a quo, ao se comparar a planilha do Anexo III do edital (peça 1, p. 65-77) com a planilha orçamentária da empresa representante (peça 7, p. 5-21) e da empresa Playpiso (peça 7, p. 29-65) , que ambas não seguiram o modelo, justamente para acrescentar as composições unitárias, porém, apenas a composição dos custos unitários da empresa Recoma (peça 7, p. 70-72 e 75-178) foi aceito. Isso se deu, justamente por falta de um anexo que apresentasse a composição dos custos unitários.
5.6.	No que concerne ao argumento dos recorrentes de que a punição aplicada por este Tribunal aos membros da Comissão de Licitação não se deu com base nas razões e motivações da representação apresentada pela empresa Representante/Pisossul, o art. 113 da Lei 8.666/1993 dispõe que:
Art. 113. O controle das despesas decorrentes dos contratos e demais instrumentos regidos por esta Lei será feito pelo Tribunal de Contas competente, na forma da legislação pertinente, ficando os órgãos interessados da Administração responsáveis pela demonstração da legalidade e regularidade da despesa e execução, nos termos da Constituição e sem prejuízo do sistema de controle interno nela previsto.
5.7.	Deste modo, é poder/dever desta Corte de Contas controlar as despesas decorrentes dos contratos e demais instrumentos regidos pela Lei 8.666/1993 e, mesmo que as irregularidades detectadas não estivessem dentre àquelas apontadas pela representante, o Tribunal de Contas pode apenar os responsáveis.
6.	Da punição aos membros da CPL.
6.1.	Defendem-se, no recurso, que a punição aos membros da CPL é impertinente, aduzindo os seguintes argumentos:
	a) o orçamento base de composições analíticas, com todos os custos unitários a que se refere o art. 6º, inciso IX, alínea "f" da Lei 8.666/93, combinado com o art. 109 da Lei 11.768/2008, foi apresentado no procedimento licitatório conforme, conforme exigido pelo Acórdão 2301/2009-TCU-Plenário;
	b) nos Acórdão 2827/2014-TCU-Plenário, citados pelo Ministro Relator e que teriam servido de paradigma para fundamentar a punição dos membros da Comissão de Licitação da UFAC, não resultou qualquer punição a quem quer que seja, mas sim apenas a determinação de cientificar os gestores dos respectivos órgãos para que nos certames seguintes apresentem projeto básico acompanhado de planilha orçamentária que expressem a composição dos custos unitários dos itens de serviços, materiais equipamentos e BDI;
	c) no processo que deu origem ao Acórdão 707/2014, que também serviu como paradigma, relativo ao DERSA - Desenvolvimento Rodoviário S/A, no qual em decorrência de falha no projeto básico foram punidos apenas o Diretor Presidente e o Diretor de Engenharia por autorizar o procedimento licitatório, sequer foi a mencionada qualquer responsabilidade à comissão de licitação;
	d) independentemente, de o Edital fazer-se acompanhar da Planilha Orçamentárias Analítica, demonstrando a composição de maneira discriminada dos custos unitários das parcelas relativas a mão e obra, materiais, equipamentos e serviços, para servir de modelo para os licitantes, no mesmo poderá ser exigido que as licitantes apresentem suas propostas acompanhada dessa planilha orçamentária analítica;
	e) as questões pessoais referentes aos membros da CPL, o modo de designações dos mesmos para comporem a comissão de licitação, a árdua tarefa decorrente do desempenho desta função sem o incentivo de qualquer acréscimo financeiro, a grande responsabilidade que a função impõe para cada um de seus membros, a baixa remuneração percebida pelos membros da CPL e ainda o acatamento das justificativas da autoridade máxima do órgão que aprovou o projeto básico, autorizou a licitação constituem em fortes motivos para a revisão da punição imposta aos membros da CPL da UFac;
	f) o Reitor, que é a autoridade máxima do órgão aprovou o Projeto Básico, autorizou a abertura do procedimento licitatório e julgou improcedente o recurso administrativo apresentado pela Licitante/Pisossul, teve suas razões de justificativas acatadas parcialmente e não sofreu qualquer punição, medida esta, bem diferente da tomada por este Tribunal no Acórdão 707/2014, proferido em processo de licitação promovido pela DERSA - Desenvolvimento Rodoviário S/A, no qual foram encontradas falhas no projeto básico e planilha orçamentária analítica, mas que por estas falhas foram punidos com multa o Diretor Presidente e o Diretor de Engenharia, e a Comissão de Licitação não foi sequer citada no processo.
	Análise
6.2.	Os recorrentes foram responsabilizados tendo em vista que a atuação da comissão de licitação foi determinante para a contratação antieconômica, visto que elaborou edital com falhas e incoerências no anexo III e com ausência de orçamento detalhado do objeto, em afronta ao inciso II do § 2º do art. 7º da Lei 8.666/1993 e que deixou de aplicar o item 8.1.4.4, uma vez que o item 8.1.4.2 não possuía exemplo ou modelo.
6.3.	Neste caso, cabe a aplicação da multa prevista no art. 58, II, da Lei 8.443/1992, in verbis:
Art. 58. O Tribunal poderá aplicar multa de Cr$ 42.000.000,00 (quarenta e dois milhões de cruzeiros) , ou valor equivalente em outra moeda que venha a ser adotada como moeda nacional, aos responsáveis por:
II - ato praticado com grave infração à norma legal ou regulamentar de natureza contábil, financeira, orçamentária, operacional e patrimonial;
6.4.	O argumento dos recorrentes quanto a questões pessoais não prospera, pois eles são servidores públicos e membros da comissão de licitação, não sendo defeso a eles desconhecer a Lei 8.666/1993 e a jurisprudência do TCU, além do que, em sede de recurso administrativo, informações quanto a irregularidade no edital lhes foram apresentadas pela Pisossul.
6.5.	No que concerne à responsabilização do reitor, em função da posição hierárquica dele, ela não se mostrou razoável, pois não seria exigível que ele detivesse conhecimento detalhado dos itens que compõem o edital, estando sua responsabilidade mais relacionada ao controle finalístico das atividades.
CONCLUSÃO
7.	Da análise anterior, conclui-se que:
	a) as alegações da representante são pertinentes;
	b) a punição aos membros da CPL é pertinente.
7.1.	Com base nessas conclusões, propõe-se o não provimento do recurso.
PROPOSTA DE ENCAMINHAMENTO
8.	Ante o exposto, submetem-se os autos à consideração superior, propondo-se, com fundamento no art. 48 da Lei 8.443/1992 c/c os artigos 285 e 286, parágrafo único, do RI/TCU:
a)	conhecer do recurso para, no mérito, negar-lhe provimento;
b)	dar ciência do acórdão que for prolatado aos recorrente e aos demais interessados, ressaltando-se que o relatório e o voto que o acompanharem podem ser consultados no endereço www.tcu.gov.br/acordaos, no dia seguinte ao de sua oficialização."

8.1. Leonardo Beneton Thiele (31.675/OAB-PR) e outros.

Não atuou.

REPRESENTAÇÃO. CONCORRÊNCIA. INFRAESTRUTURA PISTA ATLETISMO. AUSÊNCIA DE COMPOSIÇÃO UNITÁRIA DOS CUSTOS. FALHAS E INCOERÊNCIAS NO EDITAL. MULTA. PEDIDO DE REEXAME. ELEMENTOS APRESENTADOS INCAPAZES DE MODIFICAR O JUÍZO REALIZADO PELO TRIBUNAL. NÃO PROVIMENTO.

REPRESENTAÇÃO (REPR)

Secretaria de Recursos (SERUR); Secretaria de Fiscalização de Infraestrutura Urbana (SeinfraUrb).

Trata-se de Pedido de Reexame interposto por Everton Fidelis da Silva, Fernando da Silva Souza, Jânio da Cunha Bastos e Kelly Lynn Tôrres Polary Sousa contra o Acórdão 2610/2017-TCU-Plenário, que conheceu de representação e aplicou-lhes a multa prevista no art. 58 da Lei 8.443/1992.
A aplicação de multa aos recorrentes, membros da comissão de licitação da Universidade Federal do Acre (Ufac) , deu-se em função da ausência da composição de custos unitários no edital da concorrência 01/2016-Ufac, com vistas à contratação de empresa especializada, para a construção de infraestrutura e complementos da pista de atletismo de alto rendimento da entidade, em desacordo com o art. 7º, § 2º, II, da Lei 8.666/1993 e o enunciado 258 da Súmula TCU.
Os recorrentes argumentam que as alegações da representante (empresa Pisossul) são impertinentes, pois "o orçamento base de composições analíticas, com todos os custos unitários a que se refere o art. 6º, inciso IX, alínea "f", da Lei 8.666/93, combinado com o art. 109 da Lei 11.768/2008, foi apresentado no procedimento licitatório". Alegam ainda que:
os Acórdão 2827/2014-TCU-Plenário, que teriam servido de paradigma para fundamentar a punição dos membros da comissão de licitação da Ufac, não puniram os responsáveis, apenas cientificaram os gestores para que nos certames seguintes apresentassem projeto básico acompanhado de planilha orçamentária com a composição dos custos unitários dos itens de serviços, materiais equipamentos e BDI;
não procede a alegação de confusão entre os itens 8.1.4.2 e o 8.1.4.4 do Edital que teria levado a empresa representante a pensar que poderia corrigir a proposta na parte referente à composição unitária dos custos, razão da não apresentação de tal planilha;
a punição aplicada pelo TCU aos membros da Comissão de Licitação não se deu com base nas razões e motivações da representação, mas em razão de a Ufac ter dado prosseguimento ao procedimento licitatório sem a apresentação de Planilha Orçamentária nos termos previsto no inciso II do § 2º do art. 7º da Lei 8.666/1993;
as questões pessoais referentes aos membros da CPL, o modo de designações para composição da comissão de licitação, a árdua tarefa decorrente do desempenho desta função sem o incentivo de qualquer acréscimo financeiro, a grande responsabilidade que a função impõe para cada um de seus membros, a baixa remuneração percebida pelos membros da CPL e ainda o acatamento das justificativas da autoridade máxima do órgão que aprovou o projeto básico, autorizou a licitação constituem em fortes motivos para a revisão da punição imposta aos membros da CPL da Ufac;
o Reitor, que é a autoridade máxima do órgão aprovou o projeto básico, autorizou a abertura do procedimento licitatório e julgou improcedente o recurso administrativo apresentado pela empresa Pisossul, teve suas razões de justificativas acatadas parcialmente e não sofreu punição. 
A Secretaria conclui pela improcedência do pedido de reexame, para propor a negativa de provimento. Feito este breve histórico dos fatos, passo a analisar os argumentos apresentados.
Ratifico o exame de admissibilidade em que conheci do recurso (despacho de peça 89) , uma vez preenchidos os requisitos processuais aplicáveis à espécie.
Os recorrentes foram responsabilizados, porque a atuação da comissão de licitação foi determinante para a contratação antieconômica, pois elaborou edital com falhas e incoerências no anexo III, deixando de apresentar orçamento detalhado do objeto, em afronta ao inciso II do § 2º do art. 7º da Lei 8.666/1993.
A ausência da planilha de composição unitária dos preços no edital contraria a legislação (Lei 8.666/1993, art. 6º, inciso IX, alínea "f", art. 7º, § 2°, inciso II e art. 40, § 2º, inciso II) e a jurisprudência deste Tribunal (Súmula 258) . Tal planilha deve detalhar as parcelas relativas à mão de obra, materiais, equipamentos e serviços de cada item do projeto, assim como a ausência de previsão no edital da obrigatoriedade de fornecimento dessas informações nas propostas dos licitantes.
No caso em análise, além de impossibilitar o detalhamento das parcelas descritas (item 8.1.4.2 do edital de concorrência 01/2016-Ufac) , a ausência desta planilha possibilitou a interpretação da representante de que seria possível a sua correção, com base no item 8.1.4.4 do edital, que dispõe: 
"Erros no preenchimento da planilha não constituem motivo para a desclassificação da proposta. A planilha poderá ser ajustada pelo licitante, no prazo indicado pela Comissão, desde que não haja majoração do preço proposto".
O edital errou ao não apresentar as composições dos valores que utilizou na planilha orçamentária de referência da licitação, em desacordo com a jurisprudência do Tribunal. Sendo assim, não procede o principal argumento dos recorrentes, de que o orçamento foi apresentado no edital.
Configurada a conduta irregular dos recorrentes, a alegação de que o encaminhamento dado em acórdãos citados no julgado em análise não foi pela aplicação de multa, ainda que "tenham servido de paradigma", não os socorre. Os antecedentes servem de balizamento ao julgador, que pode propor doses diversas para eventuais sanções cabíveis, conforme o caso concreto assim o exija.
Também não procede o argumento elencado no item "b" supra. No juízo a quo, foi consignado que tanto a empresa representante como a Playpiso não seguiram o modelo justamente para acrescentar as composições unitárias. 
Não devem prosperar as alegações de que a punição aplicada não se deu com base nas razões e motivações da representação apresentada pela empresa representante. A Lei 8.666/1993 estabelece, em seu art. 113, como poder/dever deste Tribunal, o controle das despesas decorrentes dos contratos e demais instrumentos por ela regidos. Mesmo que irregularidades detectadas não estejam entre as apontadas por representante, o TCU pode apenar os responsáveis.
O argumento relativo a questões pessoais não socorre os recorrentes, servidores públicos e membros da comissão de licitação, que não podem desconhecer a Lei 8.666/1993 e a jurisprudência do TCU, em que está prevista a possibilidade de aplicação de sanções uma vez verificadas condutas irregulares dos responsáveis por processos de contratações públicas.
Tampouco os socorre a não responsabilização do Reitor da Ufac, perfeitamente razoável. Dada sua posição hierárquica, não seria exigível que detivesse conhecimento detalhado dos itens que compõem o edital, estando sua responsabilidade relacionada ao controle finalístico das atividades.
Diante desses elementos, acolho integramente as análises da unidade técnica para conhecer do presente recurso e, no mérito, negar-lhe provimento.
Feitas essas considerações, voto por que o Tribunal acolha a minuta de acórdão que ora submeto à deliberação do colegiado.
TCU, Sala das Sessões Ministro Luciano Brandão Alves de Souza, em 21 de agosto de 2019.
WALTON ALENCAR RODRIGUES 
Relator